臺灣雲林地方法院刑事判決　　　　　　　94年度簡上字第87號
上　訴　人　臺灣雲林地方法院檢察署檢察官
被　　　告　甲○○
上列上訴人因被告妨害兵役案件，不服本院斗六簡易庭94年度六
簡字第183 號中華民國94年5 月3 日第一審簡易判決（聲請簡易
判決處刑書案號：台灣雲林地方法院檢察署94年度偵緝字第6號
），提起上訴，本院管轄之第二審合議庭認應依通常程序審理，
逕為第一審判決如下︰
    主  文
原判決撤銷。
甲○○無罪。
    理  由
壹、程序方面：
    本案檢察官原係聲請以簡易判決處刑，並經本院斗六簡易庭
    為第一審判決，但被告應受無罪判決之諭知，依刑事訴訟法
    第452 條、第451 條之1 第4 項但書第3 款規定，原應適用
    通常程序審判，不得以簡易判決處刑，本院管轄之第二審合
    議庭依同法第455 條之1 第3 項、第369 條第2 項規定，逕
    為第一審判決。
貳、實體方面：
一、公訴意旨如檢察官聲請簡易判決處刑書之記載（詳如附件）
    。
二、按犯罪事實應依證據認定之，無證據不得認定犯罪事實；又
    不能證明被告犯罪者，應諭知無罪之判決，刑事訴訟法第
    154 條第2 項、第301 條第1 項前段分別定有明文。本件公
    訴人認被告涉有上開犯行，無非以被告居住處所遷移無故不
    依規定申報，致使上開教育召集令無法送達之事實，有雲林
    縣後備司令部移送報告書、雲林縣後備司令部列管後備軍人
    移送法辦年籍表、中華民國郵政交寄大宗函件存根、雲林縣
    警察局斗六分局93年8 月27日斗六保民字第0930011568號函
    、雲林縣團管區斗六分局93年度博愛2502之6 號教育召集令
    送達統計報告表、教育召集令、召集令受領回執、法務部戶
    役政連結作業系統個人資料表附卷可稽；且被告自陳曾受教
    育召集處理2 次，均準時報到，顯見其明知將來有再次受到
    召集之可能，竟未依戶籍法規定為遷徒之登記，及參酌其於
    偵查中陳報之高雄市居住地址亦傳喚未著，現設籍處所仍在
    其未實際居住之雲林縣斗六市○○里○○路974 巷5 號等情
    ，堪認被告確有避免召集處理之意圖等資為論據。
三、惟按：
(一)妨害兵役治罪條例已於91年6 月26日修正公布，並自同年月
    28日生效，修正後妨害兵役治罪條例第10條第1 項（即修正
    前第11條第1 項）規定為：「後備軍人【意圖避免召集處理
    】有下列行為之一者，處一年以下有期徒刑、拘役或科新臺
    幣九萬元以下罰金：三、居住處所遷移，無故不依規定申報
    者。」。對於處罰後備軍人「居住處所遷移，無故不依規定
    申報」之情形，增列「意圖避免召集處理」之主觀不法要素
    。而同條第3 項並全部引用第1 項之要件，於主觀要件上，
    修正後之第10條第1 項與同條第3 項之規定並無軒輊。雖修
    正後之第10條第3 項條文仍保留「以意圖避免召集論」之擬
    制用語，似仍沿用修正前舊法之擬制規定，然依修正後之法
    條文意，第10條第1 項既明確以「意圖避免召集處理」為要
    件，則同條第3 項該「以意圖避免召集論」之文字應認係贅
    文，會有如此之用語，或因立法之疏漏，但在條文文字未修
    正前，仍應依新修正之法條規定，認須以有避免召集處理之
    意圖為要件。顯然修正後妨害兵役治罪條例第10條第3 項、
    第1 項第3 款之罪係屬刑事法上之目的犯，倘行為人並無避
    免召集處理之意圖，即不得遽以該罪相繩，最高法院92年度
    台非字第404 號判決意旨可資參照。
(二)司法實務前多認為行為人於離營退伍歸鄉報到時，依戶籍法
    相關規定，應已知悉居住處所遷移應依規定申報，卻未依規
    定申報，顯有避免召集處理意圖之法律見解，似已混淆「構
    成要件故意」與「主觀不法要素」之範疇與概念，將行為人
    認識居住處所遷移應依規定申報，卻容任未依規定申報結果
    發生之「構成要件故意」，跳躍式地逕行認定行為人具有「
    避免召集處理之意圖」，顯未區分故意與意圖兩者，乃不同
    之層次。後備軍人對於居住處所遷移而未依規定申報之事實
    ，縱有所認知並容任其發生，而具備構成要件故意，然前開
    構成要件故意，並不等同於本罪所定「避免召集處理之意圖
    」。苟無積極證據，證明後備軍人確有避免召集處理之意圖
    ，自難遽予論處妨害兵役罪刑。
四、經查：
(一)本件被告居住處所遷移無故不依規定申報，致使上開教育召
    集令無法送達之事實，固據其自承在卷，並有雲林縣後備司
    令部移送報告書、雲林縣後備司令部列管後備軍人移送法辦
    年籍表、中華民國郵政交寄大宗函件存根、雲林縣警察局斗
    六分局93年8 月27日斗六保民字第0930011568號函、雲林縣
    團管區斗六分局93年度博愛2502之6 號教育召集令送達統計
    報告表、教育召集令、召集令受領回執、法務部戶役政連結
    作業系統個人資料表等附卷可稽。然依上開說明，公訴人就
    被告避免召集處理之主觀意圖，仍應負舉證責任。
(二)公訴人雖以：被告自陳曾受教育召集處理2 次，均準時報到
    ，顯見其明知將來有再次受到召集之可能，竟未依戶籍法規
    定為遷徒之登記，及參酌其於偵查中陳報之高雄市居住地址
    亦傳喚未著，現設籍處所仍在其未實際居住之雲林縣斗六市
    ○○里○○路974 巷5 號等情，作為其意圖避免召集處理之
    論據。然後備軍人未依規定申報戶籍遷移之情形，有因工作
    性質、家庭環境不便遷移戶籍，或無適當處所可遷移戶籍，
    原因不一而足，未必係為了避免召集處理所為。再後備軍人
    有應召集之義務，為眾所皆知之事，復為兵役法第37條所明
    定，被告縱未曾受過教育召集，亦預見其將來有接受教育召
    集之可能，自難以被告曾接受過教育召集，而預見其有再受
    召集之可能，竟未依規定申報戶籍遷移，即遽予推論被告主
    觀上有避免召集處理之不法意圖。況本件被告供陳：該戶籍
    址原係伊及母親二人居住，本件召集令送達時，伊至高雄工
    作，其母親恰好亦在外地工作，所以未收到，伊未依規定申
    報戶籍遷移，並非意圖避免召集處理等語。足見被告係因其
    本人及母親均在外地工作致未收受該召集令之送達，主觀上
    難認其有避免召集處理之不法意圖。
五、綜上所述，公訴人既未能舉證證明被告無故未申報居住處所
    遷移，係基於避免召集處理之意圖，而依前揭說明，復不能
    以被告未申報居住處所遷移，致召集令無法送達之結果，逕
    推論被告已有避免召集處理之意圖，是被告之行為欠缺主觀
    構成要件之意圖，自不該當該條例第10條第3 項、第1 項第
    3 款之罪。此外，復查無其他積極證據足認被告涉有上開犯
    行，不能證明被告犯罪，自應為被告無罪判決之諭知。
六、公訴人以原審判決未諭知緩刑理由，指摘原判決不當，而提
    起上訴，然緩刑理由既非刑事訴訟法第454 條第1 項規定，
    依法應記載於簡易判決書之事項，則原審判決未將之記載於
    判決書，即難認有何違誤之處，檢察官上訴意旨，固無理由
    ，然原審判決既未予詳察，遽予論罪科刑，亦有未合，自應
    由本院將原判決撤銷，並依法改判為無罪之諭知。
據上論斷，應依刑事訴訟法第455 條之1 第3 項、第369 條第1
項前段、第2 項、第452 條、第451 條之1 第4 項第3 款、第
364條、第301條第1項前段，判決如主文。
本案經檢察官廖椿堅到庭執行職務
中　　華　　民　　國　　94　　年　　9 　　月　　20　　日
              刑事第六庭 審判長 法  官  趙家光
                                法  官  林俊良
                                法  官  蔡世芳
以上正本證明與原本無異。
如不服本判決，應於判決送達後10日內，向本院提出上訴狀。
                                書記官　蕭應欽
中　　華　　民　　國　　94　　年　　9 　　月　　20　　日
